臺北高等行政法院判決　　　　　　　　　　　　　　 九十年度訴字第六一五七號
　　　　　　　　　　　　　　　.
　　原　　　告　甲○○
　　訴訟代理人　乙○○律師
　　被　　　告　宜蘭縣宜蘭地政事務所
　　代　表　人　丙○○主任）.
　　訴訟代理人　丁○○
右當事人間因有關土地登記事務事件，原告不服宜蘭縣政府中華民國九十年八月三十
一日九十府訴字第四一六七二號訴願決定，提起行政訴訟。本院判決如左：
　　主  文
原告之訴駁回。
訴訟費用由原告負擔。
　　事  實
甲、事實概要：
    緣原告就其所有坐落宜蘭縣宜蘭市○○段六五○地號土地（下稱系爭土地）一筆
    ，於民國（下同）九十年三月十九日向被告申請准予由「田」地目七等則變更為
    「建」地目，經被告審查及實地勘查，並調閱宜蘭縣建設局民國（下同）八十一
    年六月十七日建局管字第三七○一號及八十三年二月一日建局管字第五三一號使
    用執照記載，系爭土地上現有二建築物，均屬農舍，其用途一為雞舍、一為農舍
    ，依內政部六十四年八月二十三日台內六五六一○九號函及前臺灣省地政處六十
    七年一月二十五日地四字第七八七五號函示，為不得變更地目之土地，乃以九十
    年四月二日九十宜地四（９）三五三四號函駁回。原告不服，提起訴願遭駁回，
    遂向本院提起本件行政訴訟。
乙、兩造聲明：
　一、原告聲明：
  （一）訴願決定及原處分均撤銷。
  （二）被告應准許將原告所有坐落宜蘭縣宜蘭市○○段六五○地號，面積○．二七
        二五公頃土地由「田」地目七等則變更為「建」地目。
  二、被告聲明：駁回原告之訴。
丙、兩造之爭點：
  （一）原告就系爭土地申請變更地目，應否准許？
  （二）被告否准本件申請是否違反平等原則？
原告主張：
一、查原告所有本案座落宜蘭縣宜蘭市○○段六五０地號面積０．二七二五公頃土地
    本屬都市計畫以外地區之土地，於民國七十二年間始列入都市計畫農業區，依行
    政院頒「限制建地擴展方案」內政部訂頒「限制建地擴展執行辦法」暨「都市計
    畫以外地區建築物管理辦法」等規定，編定為農業用地，並自民國六十二年十二
    月十四日起即實施建築管理，除建築自用農舍外，其餘一律不予准許，倘其地上
    有於實施建築管理前已建築完成之建物，且現仍存在者，土地所有權人得檢具相
    關證明文件（如主管建築機關或鄉鎮市公所之證明或實施建築管理前繳納房屋稅
    、水、電費、戶籍謄本、門牌編定證明等證明文件之一），申請變更該基地之
    地目為「建」。又按辦理地目變更注意事項第二點規定「依法得建築使用之非「
    建」地目土地，於建築物完成地面第一層樓頂板，．．或土地所有人申辦地目變
    更為「建」，地政事務所應予受理，但以部分作為建築基地者，仍應先申辦土地
    分割。」第八點規定「經編定為農牧用地或劃為農業區、保護區之田地目之土地
    ，申請地目變更應檢附有關機關核發因重大災害、灌溉系統變更或其他不可抗力
    因素，致不能為「田」使用之證明文件。」系爭土地其上之建物，為民國六十年
    七月完工，有宜蘭市公所八十年七月十二日八十市工字第一０九０一號及八十年
    五月二十二日八十市工字第七五九四號函可茲證明。另中華民國養雞協會核發之
    「台灣地區畜物登記卡」，亦足證該雞舍為民國六十年六月完工。且原告於八十
    年底就上開建物申請補發使用執照，宜蘭縣政府於八十一年一月卅日核發之使用
    執照上並特載「本雜項使照係依台灣省建築管理規則第三十八條規定補發。而該
    規則第三十八條係規定「建築物在本法前或實施都市計劃以外地區建築物管理辦
    法施行前，已建築完成，應檢附左列文件．．」，而建築法係於六十年底施行，
    由此亦可證系爭土地上之建築確屬六十年所建之建物，故系爭建物興建迄今均已
    逾三十年。查民國六十年底建築法未頒布前，依據前揭相關法規在農業區已興建
    之建築物，如農舍、養雞舍母、養豬舍等均得准予變更為甲、乙、丙建築用地。
    本案系爭土地上之建物如前所述，確為建築法頒布前已興建完成之舊有建物，依
    法應得准予變更為「建」地目。
二、至於被告主張原告所援引之宜蘭市公所函及宜蘭縣政府函嗣均遭撤銷云云，尚有
    誤會。其中宜蘭市公所撤銷理由為「．．二、經查台端所請本所核發座落宜蘭市
    ○○路十五號房屋建築基地座落宜蘭市○○段六五０地號「田」地目土地上之舊
    有房屋建築完工年、月份證明位置，業經戶政事務所以右開函覆本所知照，與該
    編定門牌位置不符；且台端用於八十．五．十七申請書之附件台灣電力公司宜蘭
    區營業處八十．五．三宜區業核字第三二一五一號書函影印本內敘明台端用電電
    號00－00－0000－00，用電地址為宜蘭市○○路十五號，送電日期為
    陸拾年柒月，業經台灣電力公司以右開函覆本所知照台端所有上開房屋用電已於
    八十年七月六日廢止在案。三、綜合右因，本所於八十．五．廿二以八十市工字
    第七五九四號函核發給台端之座落宜蘭市○○段六五０地號地址宜蘭市○○路十
    五號舊有房屋建築完工年、月份證明，乃係依據台端申請書內容及附件核發，會
    發現台端提供不實之證據，誤導本所錯誤核發是項證明，依規定既經查證是項舊
    有房屋建築完工年月份證明應予撤銷。．．」宜蘭縣政府所執理由則為：．．二
    、台端據以申請雜項使照之用電證明（宜蘭市○○路十五號電錶號碼00－00
    －0000－00，與申請地點延平段六五○地號土地（東港路一○－二一號
    後面）電錶號碼（二０－二八０一－一０）不符。台端提供不實證明屬實，故
    前揭雜項使照應予撤銷。．．」等語。然則原告在民國六十年時之住家（宜蘭市
    ○○路十五號），隔鄰即為系爭雞舍，雞舍因不用申請門牌號碼，故並無門牌號
    碼，當然會造成住址不符之情節。又當時之住家有申請用電，而雞舍則未另外申
    請用電，由於農民生活困苦，故將家中用電與雞舍用電共用同一電錶，亦即係將
    自家用電拉線至雞舍使用，此種共同用電情形於當時農家甚為常見，系爭雞舍是
    事後才再申請用電，故有用電地址不符情形，因此被告所執理由尚有誤會。
三、除此之外，被告機關所為駁回原告申請，主要乃援引內政部六十四年八月二十三
    日台 (64)內字第六五六一０九號函釋及前省地政局六十七年一月二十五日地四
    字第七八七五號函釋然則上開二則函釋未有法律授權，即不當限制人民權利已
    屬非法，況該等函釋皆係於原告建物完成後始作成，自不應溯及限制原告之權利
    。
被告主張：
一、按市縣地政機關得就管轄內之土地，依國家經經濟政策、地方需要情形及土地所
    能供使用之性質，編為各種使用地，凡編為某種使用地之土地，不得供其他用途
    之使用，為修正前土地法第八十一條及第八十二條前段所規定。於六十二年間，
    政府為維護優良農地，確保糧食生產，避免工業及建築等非農業用途之侵蝕，經
    行政院六十二年九月二十日台六十二經七九一六號函頒「限制建地擴展方案」，
    對於都市計畫範圍內農業區，除農舍外，仍予依法禁建，一至八等則農田（指都
    市計畫外之農田），除土地所有權人自建農舍外，應暫不准變更為建地；並經由
    內政部六十二年十月十五日內秘金字第一二七四號函訂頒「限制建地擴展執行辦
    法」暨六十二年十二月十四日台內營字第五七三○五六號函頒「實施都市計畫以
    外地區建築物管理辦法」等各一種。前者規定略以：都市計畫範圍內之農業區，
    祇准許作農舍建築使用，其餘建築不予准許；縣市政府應於院函下達之日起四十
    五日內將一至十二等則「田」地目土地編定為農業用地，一至八等則農田，除土
    地所有權人興建自用農舍外應不准變更為建地，限供農業使用；後者規定略以：
    實施都市計畫外地區，一至八等則「田」地目土地，除土地所有權人興建自用農
    舍外，一律不准建築。
二、又農業發展條例第三條第十款規定，供與農業經營不可分離之農舍、畜禽舍之土
    地，為農業用地，即農舍為農業經營不可分離之房屋，其基地仍屬農業用地，如
    該項基地原為田、旱地目者，基於上開規定，應免予變更地目，為內政部六十四
    年八月二十三日台內字第六五六一○九號函補充釋示在案。準此，土地地目變更
    所有權人申請變更土地之地目案，應以其變更使用當時之法令規定及其變更行為
    是否符合法令以為准駁之依據，分別為內政部七十九年十一月六日台（七九）內
    地字第八四七三二一號函及八十年七月二十四日台（八○）內地字第八○七四三
    五八號函所明定。
三、本件原告所有系爭土地於七十二年間始列入都市計畫農業區，之前屬都市計畫以
    外地區之土地，依前揭院頒「限制建地擴展方案」、內政部訂頒「限制建地擴展
    執行辦法」暨「都市計畫以外地區建築物管理辦法」等規定，編定為農業用地，
    並自六十二年十二月十四日起即實施建築管理，除建築自用農舍外，其餘一律不
    予准許，倘其地上有於實施建築管理前已建築完成之建物，且現仍存在者，土地
    所有權人得檢具相關證明文件（如主管建築機關或鄉鎮市公所之證明或實施建築
    管理前繳納房屋稅、水電費、戶籍謄本、門牌編定證明等證明文件之一），申請
    變更該基地之地目為「建」，否則不得變更為建地。惟查：
（一）原告於九十年三月十九日就系爭土地申請變更為建地目時，僅檢附臺灣地區肉
      雞事業畜牧登記卡、建築改良物所有權狀、宜蘭市公所九十年三月廿九日九十
      宜市工區字第四五七號土地使用分區證明書等證明文件，茲無法審訊系爭土地
      上之建物是否為實施建築管理前所建造之合法建物，除經被告通知原告補正外
      ，並由被告調閱相關資料查明系爭土地上有二棟建物，一棟為雞舍，另一棟為
      農舍，二者門牌均為宜蘭市○○路一○─五○號，此觀宜蘭縣政府八十一年六
      月十七日建局管字第三七○一號及八十三年二月一日建局管字第五三一號使用
      執照，顯見系爭土地上二棟建物係屬實施建築管理後所建造之農舍及畜禽舍，
      依前開內政部六十四年八月二十三日台內字第六五六一○九號函規定，系爭土
      地仍屬農業用地，應免變更地目。
（二）又依內政部修正發布「辨理地目變更注意事項」第四點規定：編為甲、乙、丙
      種建築用地之非都市土地，其供農舍使用時，得地目變更為「建」，其餘供農
      舍使用之土地，不准地目變更為「建」；另參照前臺灣省地政局六十七年一月
      廿五日六七地四字第七八七五號函說明二、3.農舍起造人檢附建築及使用執照
      或合法完工證明文件內記載為農舍字樣應為農舍。又豬舍、牛舍、雞舍均屬農
      舍，不得變更地目及分割。是被告否准原告申辦系爭土地變更地目案，予以駁
      回，認事用法應無違。
四、原告稱其所提出之證明文件，依內政部八十四年二月七日台（八四）內地字第八
    四○一六九五號函修正發布「辦理地目變更注意事項」第二點及第八點規定，應
    准予變更為「建」等語。惟查本案土地係屬農業用地，非屬依法得建築使用非「
    建」地目土地，自無該注意事項第二點規定之適用；又系爭土地不能為田使用，
    係因所有權人建築農舍、雞舍所致，而非因重大災害、灌溉系統變更或其他不可
    抗力因素，致不能為「田」使用，核與該注意事項第八點規定有別，顯原告誤解
    法令之意旨，要難受理。                                    ；
五、再原告主張依宜蘭市公所八十年七月十二日八十市工字第一○九○一號、八十年
    五月二十二日八十市工字第七五九四號函、臺灣地區畜牧登記卡、宜蘭縣政府建
    設局補發之八十一年一月三十日建局管字第三一二號雜項使用執照記載，均可證
    明系爭土地上之建築物，確屬六十年所建之建物，確為建築法頒布前已興建完成
    之舊有建物，依法應得准予變更為「建」地目乙節。惟查宜蘭縣政府建設局於上
    該建局管字第三一二雜項使用執照核發後，因發現尚有疑義，即以八十一年二月
    二十一日八一建管字第三三一號函請被告等有關機關暫緩受理該執照有關之申請
    案，並於八十一年三月三日會同有關機關實地會勘發現原告以提供不實之文件，
    致宜蘭縣政府誤判發給上該雜項使用執照及系爭土地上之建物係於何時建築，亦
    無法判定，是宜蘭縣政府以八十一年三月十三日八一建管字第五○四號函通知原
    告並副知有關機關撤銷前該雜項使用執照在案，原告現又以該無效之雜項使用執
    照，主張系爭土地上之建物確為六十年所建者，申請變更系爭土地地目為建，自
    非可採。
六、另原告稱員山鄉○○段一五六地號等四筆土地與原告情節相同，於六十五年一月
    二十四日即已變更為「甲種建築用地」乙節。茲該土地地目變更申請書件已逾保
    存年限，業已銷燬，其當時所附文件為何已無從查明，且與本案無涉，原告主張
    基於「相同事務，應為相同處理」之平等原則，自屬無據。
　　理  由
一、按各機關受理人民聲請許可案件適用法規時，依其性質應適用行為時之法規，中
    央法規標準法第十八條前段定有明文。又「直轄市或縣（市）地政機關得就管轄
    區內之土地，依國家經濟政策、地方需要情形及土地所能供使用之性質，分別商
    同有關機關，編為各種使用地。」、「凡編為某種使用地之土地，不得供其他用
    途之使用。但經該管直轄市或縣（市）地政機關核准，得為他種使用者，不在此
    限。」為本件行為時即原處分作成時土地法第八十一條及第八十二條所明定。又
    「依法得為建築使用之非「建」地目土地，於建築物完成第一層樓頂板或建有地
    下室之建築物於完成最底層樓頂板時，土地所有人申辦地目變更為「建」，地政
    事務所應予受理，但以部分作為建築基地者，仍應先申辦土地分割。」、「編為
    甲、乙、丙種建築用地之非都市土地，其供農舍使用時，得地目變更為「建」，
    其餘供農舍使用之土地，不准地目變更為「建」。」、「經編為農牧用地或劃為
    農業區、保護區之「田」地目之土地，申請地目變更應檢附有關機關核發因重大
    災害、灌溉系統變更或其他不可抗力因素，致不能為「田」使用之證明文件。」
    辦理地目變更注意事項第二條、第四條及第八條分別定有明文。
二、本件原告就其所有系爭土地一筆，於九十年三月十九日向被告申請准予由「田」
    地目七等則變更為「建」地目，經被告審查及實地勘查，並調閱宜蘭縣建設局民
    國（下同）八十一年六月十七日建局管字第三七○一號及八十三年二月一日建局
    管字第五三一號使用執照記載，系爭土地上現有二建築物，均屬農舍，其用途一
    為雞舍、一為農舍，依內政部六十四年八月二十三日台內六五六一○九號函及前
    臺灣省地政處六十七年一月二十五日地四字第七八七五號函示，為不得變更地目
    之土地，遂予否准，經核並無不合。原告不服，主張如事實欄所載。
三、按本件原告提起行政訴訟法第五條第二項之課以義務訴訟，其所據以提起申請之
    法令為辦理地目變更注意事項第二條及第八條，是本件所需審究者為本件申請是
    否符合該規定，合先敘明。
四、原告主張略以系爭土地於民國七十二年間始列入宜蘭市都市計畫範圍內農業區土
    地，編定為農業用地，並自民國六十二年十二月十四日起即實施建築管理，除建
    築自用農舍外，其餘一律不予准許；在此之前係都市計畫以外地區之土地，倘其
    地上有於實施建築管理前已建築完成之建物，且現仍存在者，土地所有權人得檢
    具相關證明文件得申請變更該基地之地目為「建」。系爭土地上之建物，為民國
    六十年七月完工，有宜蘭市公所八十年七月十二日八十市工字第一０九０一號及
    八十年五月二十二日八十市工字第七五九四號函、中華民國養雞協會核發之「台
    灣地區畜物登記卡」、宜蘭縣政府於八十一年一月卅日核發之使用執照上載明「
    本雜項使照係依台灣省建築管理規則第三十八條規定補發等件為證，確為建築法
    頒布前已興建完成之舊有建物，依法應得准予變更為「建」地目，其得依辦理地
    目變更注意事項第二條規定申請變更地目云云。惟查，其所提出之宜蘭市公所八
    十年七月十二日八十市工字第一０九０一號函係關於申請發給使用分區證明者，
    與系爭地上物係何時興建完成無關。又宜蘭市公所八十年五月二十二日八十市工
    字第七五九四號函固載有「台端申請本所核發所有座落宜蘭市○○段六五０地號
    ，地址宜蘭市○○路十五號舊有房屋建築完工年、月份證明乙案，經核確實於民
    國六十年柒月完工」及宜蘭縣政府於八十一年一月卅日核發之使用執照，雖係依
    台灣省建築管理規則第三十八條規定就建築法頒布前已興建完成之舊有建物補發
    者，但查，該使用執照業經宜蘭縣政府會同有關機關實地會勘發現原告以提供不
    實之文件，致宜蘭縣政府誤判發給該雜項使用執照及系爭土地上之建物係於何時
    建築，亦無法判定，並經宜蘭縣政府以八十一年三月十三日八一建管字第五○四
    號函撤銷前該雜項使用執照，並於該函內記明請另依建築法等相關法令申請建築
    執照在案，而原告當時對該函並無不服，並進而依其指示申請建築執照，經宜蘭
    縣政府工務局核發八一．五．五建局管字第二七六二號及八二．八．九建局管字
    第五六一六號建築執照，原告於建築完成後，取得八十一年六月十七日建局管字
    第三七○一號及八十三年二月一日建局管字第五三一號使用執照，有該使用執照
    影本附卷可參。原告雖主張宜蘭縣政府撤銷該使用執照係屬誤判，其已於查明後
    發給八十一年六月十七日建局管字第三七○一號使用執照，該使用執照建物確係
    六十年興建云云。惟查，該三七○一號使用執照係依據第二七六二號建築執照所
    發給，已如上述；且依原告於言詞辯論時所述，其六十年蓋雞舍矮屋才三萬元，
    而本件雞舍使用執照上已載明為「新建」、工程造價三、五五八、○○○元，另
    農舍使用執照載明為「新建」、工程造價七一八、○○○元，益足證明系爭地上
    物均為新建而非原告所指之原有建物，原告主張為六十年所建一節，自屬無可採
    信。系爭地上物既非六十年時所興建者，原告主張本件依建築法頒布前已興建完
    成之舊有建物，依法應得准予變更為「建」地目一節，即無可採。被告依前開「
    限制建地擴展方案」、內政部訂頒「限制建地擴展執行辦法」暨「都市計畫以外
    地區建築物管理辦法」等規定，以系爭土地自六十二年十二月十四日起已實施建
    築管理，除准許建築自用農舍外，不准變更地目，並無不合。至於宜蘭縣政府建
    設局核發建築執照及使用執照之法令依據，非本件審理對象，併此敘明。
五、末查，依辦理地目變更注意事項第八條規定，經編為農牧用地或劃為農業區、保
    護區之「田」地目之土地，申請地目變更應檢附有關機關核發因重大災害、灌溉
    系統變更或其他不可抗力因素，致不能為「田」使用之證明文件。惟查本案土地
    係屬農業用地，其不能作為田使用，係因原告建築農舍、雞舍所致，並非因重大
    災害、灌溉系統變更或其他不可抗力因素，致不能為「田」使用；至於建築管理
    法令之變更，在本件僅係可否申請變更地目之問題，並非造成系爭土地「事實上
    」不能作為田使用之原因，是原告所指本件都市計畫及相關土地法令變更為其他
    不可抗力因素云云，自無可採。原告既未檢附有關機關核發因重大災害、灌溉系
    統變更或其他不可抗力因素，致不能為「田」使用之證明文件，則被告不予核准
    變更，亦無不合。
六、另原告稱員山鄉○○段一五六地號等四筆土地與原告情節相同，於六十五年一月
    二十四日即已變更為「甲種建築用地」乙節。茲因該土地地目變更申請書件已逾
    保存年限，業已銷燬，其當時所附文件為何已無從查明，業據被告陳明，且與本
    案無涉，原告主張本件否准為違反平等原則一節，要無可採。
七、兩造其餘之主張陳述，核與上開結論不生影響，爰不予一一論述，附此敘明。
八、據上論結，原告之訴為無理由，依行政訴訟法第九十八條第三項前段，判決如主
    文。
中　　　華　　　民　　　國　　九十一　　年　　 十一 　　月　　 十九 　　日
                        臺北高等行政法院第五庭
                                      審判長法  官  張瓊文
                                            法  官  帥嘉寶
                                            法  官  黃清光
右為正本係照原本作成。
如不服本判決，應於送達後二十日內，向本院提出上訴狀並表明上訴理由，如於本判
決宣示後送達前提起上訴者，應於判決送達後二十日內補提上訴理由書（須按他造人
數附繕本）。
中　　　華　　　民　　　國　　九十一　　年　　 十一 　　月　　 十九 　　日
                                            書記官  楊子鋒
